【裁判字號】    89,台上,8028
【裁判日期】    891229
【裁判案由】    違反著作權法
【裁判全文】
最高法院刑事判決                              八十九年度台上字第八○二八號
    上 訴 人  台灣高等法院檢察署檢察官
    被    告  乙○○
              甲○○
右上訴人因被告等違反著作權法案件，不服台灣高等法院中華民國八十七年十月十三
日第二審判決（八十七年度上訴字第二九四一號，起訴案號：台灣台北地方法院檢察
署八十六年度偵字第七五三四號），提起上訴，本院判決如左：
    主  文
原判決撤銷，發回台灣高等法院。
    理  由
本件原判決引用第一審判決，以公訴意旨略稱：被告乙○○係台北縣三重市○○○路
三八四號一樓易中仙出版社有限公司負責人，被告甲○○係台北縣新店市○○路四五
巷六弄一號三樓知道出版有限公司負責人，甲○○因從事風水命理書籍業務多年，明
知「鐵版神數大公開」一書為告訴人徐繼存（現改名為徐禾存，筆名徐宇麓）享有著
作權之著作物，曾代為經銷該書，市場反應極佳，竟與乙○○共同基於意圖營利之概
括犯意，連續於民國八十五年八月間及八十六年二月間，由乙○○經營之上開公司，
將「鐵版神數大公開」一書，分別以「朱原主」及「朱老師」之筆名，抄錄改編成「
鐵版神數密法公開」及「鐵版神數解讀」二書，並由明知該二書為侵害著作權之甲○
○所經營之公司散布發售，嗣於八十六年三月二十四日，經徐繼存之妻蘇玉姚前往購
得該二書，始查覺上情，認被告二人共同牽連犯著作權法第九十一條第二項及第九十
三條第三款、第八十七條第二款之罪嫌云云。經審理結果，認第一審判決以被告二人
犯罪各屬不能證明而諭知均無罪，並無不當，乃予以維持，駁回檢察官在第二審之上
訴。
惟查：(一)、判決理由之述，前後必須互相一致，且須與卷內之證據資料相適合，否
則即屬判決理由矛盾，當然為違背法令，自足構成撤銷之原因。原判決所引用之第一
審判決，於理由欄四－(二)，記載「皇極易數」一書，係於西元一九八八年九月即七十
七年「九月」，由大陸陝西旅遊出版社出版發行，但於該理由欄四－(三)，又記載被
告二人提出之「皇極易數」一書，係於七十七年「六月」出版發行，前後殊不一致。
又上開原判決援引之第一審判決，係以被告二人提出之「皇極易數」一書，早於西元
一九八八年九月即七十七年九月由大陸陝西旅遊出版社出版發行，由證人高培晉於八
十六年十月三日在大陸地區潮州市購得，且乙○○在台彎舊書攤亦曾向證人即舊書商
莊五常、賴玉、張銀昌等人買受該「皇極易數」一書，有各該證人所供可考，告訴人
徐繼存於八十二年九月間出版之「鐵版神數大公開」一書，其內容與「皇極易數」內
容相仿，顯未具原創性，為認定被告二人被訴違反著作權法不能證明，應諭知均無罪
之主要論據。然第一審囑託財團法人海峽交流基金會轉請大陸海峽兩岸關係協會查詢
結果，據大陸海峽兩岸關係協會函告：據陜西省有關方面告以，陜西旅遊出版社未出
版過「皇極易數」一書，有各該函附卷可稽（第一審卷第二宗第二十四頁、第七十八
頁、第七十九頁），則被告二人向第一審提出所謂由大陸地區陝西旅遊出版社於西元
一九八八年九月出版之「皇極易數」一書，顯已失其依據。至證人高培晉，查係甲○
○之連襟，雖據其供稱係受乙○○之託於本件案發後，於八十六年十月三日及同年月
四日分別在潮州市及汕頭機場購得該書（第一審卷第一宗第一○六頁），然該卷附之
所謂購書收款收據上，僅記載購買之商品為「書籍」及「圖書」，並未載明係「皇極
易數」，且高培晉之護照（影本），僅有自中正國際機場入境之戳記（第一審卷第一
宗第一四八頁、第一四九頁，同卷第二宗第五頁），另據證人賴玉、張銀昌、莊五常
之供述及其等出具之收據，亦僅足以證明彼等於八十六年十月、十一月間曾出售「皇
極易數」一書之事實（第一審卷第二宗第三十一頁至第四十一頁、第四十九頁反面、
第五十頁），上開不論在大陸地區或台灣購買「皇極易數」一書之時間，均係案發後
第一審（檢察官於八十六年八月十三日起訴，同年九月二日繫屬於第一審）審理期間
之八十六年十月、十一月間，原判決所引之第一審判決竟謂不論大陸陝西旅遊出版社
是否出版「皇極易數」，該書早已在台灣地區廣為流通，被告無臨訟製作該書之理。
經核均與上開卷證資料不相適合，有判決理由矛盾之違法。(二)、證據之取捨及其證明
力如何，固屬於事實審法院自由判斷之職權，但此項判斷職權之行使，仍應受論理法
則與經驗法則之支配；而所謂論理法則，指理則上當然存在之定則，屬必然普遍不變
之法則，至經驗法則，係吾人基於日常生活經驗所得之原則，惟因社會之演進與科學
知識之發展，經驗法則常亦隨同改變，難謂始終一成不變。以近十年來電腦製版科技
之發展演進，將他人出版之書籍予以製版，再經由電腦軟體程式之操作，將中文繁體
字變更為大陸地區使用之簡體字，再予以即製成冊，並非難事，乃眾所周知。原判決
於理由欄三，以觀之被告二人提出之「皇極易數」一書，為簡體字版本，且全書內容
甚厚，即認非臨訟所得製作，而予以採信。此項判斷，是否合於現代之經驗法則﹖尚
待查明。檢察官上訴意旨，執以指摘原判決不當，為有理由，應認有發回更審之原因
。
據上論結，應依刑事訴訟法第三百九十七條、第四百零一條，判決如主文。
中      華      民      國    八十九    年     十二     月    二十九    日
                              最高法院刑事第一庭
                                  審判長法官  施  文  仁
                                        法官  張  淳  淙
                                        法官  林  永  茂
                                        法官  蕭  仰  歸
                                        法官  林  秀  夫
      右正本證明與原本無異
                                              書  記  官
中      華      民      國     九十     年      一      月      四      日


司法院資訊處製作；財團法人民間司法改革基金會備份。
